【裁判字號】    92,判,733
【裁判日期】    920612
【裁判案由】    贈與稅
【裁判全文】
最  高  行  政  法  院  判  決                    九十二年度判字第七三三號
    上  訴  人  甲○○
    訴訟代理人  蔡錫欽律師
    被 上訴 人  財政部高雄市國稅局
    代  表  人  乙○○
右當事人間因贈與稅事件，上訴人對於中華民國九十一年四月十六日高雄高等行政法
院九十年度訴字第一九八八號判決，提起上訴，本院判決如左：
    主  文
上訴駁回。
上訴審訴訟費用由上訴人負擔。
    理  由
本件上訴人起訴主張：一、上訴人於民國八十六年十二月九日將應持有之高雄市○○
區○○段一小段五一五地號土地持分四分之一，公告現值新臺幣（下同）七、一一四
、八○○元，移轉登記於訴外人方芳蓮名下，乃係因買賣而移轉，有不動產買賣契約
書可證。又雙方約定支付價款日期在辦妥移轉登記日期後，除本於契約自由原則外，
亦因系爭土地地目為田，據悉將辦理徵收，惟因徵收補償日期尚不能確定，買賣雙方
基於資金調度及買方亦有利可圖之情況下（賣方有銀行貸款急需還清，買方可因加成
補償而獲利），訂定之付款辦法，故與一般正常土地之買賣不同。況兩次付款期間在
系爭土地徵收發價時間中，且以轉帳或匯款方式支付，有銀行帳戶可查，而國稅局查
獲日期是在兩次付款之後，上訴人無法於事後補作證明。二、被上訴人於原核定時以
本案之查獲日期為八十八年五月七日；於復查決定時改稱於八十八年一月十三日接獲
檢舉，其以在偵查日期八十八年一月十三日以後付款者，均係臨訟彌縫之舉，不予採
據云云。惟其對「調查日期」之認定反覆不定，亦乏法令依據，違反法律保留原則，
自不能作為逃漏稅之唯一證據。又本案法務部調查局臺北市調查處（下稱臺北市調處
）立案偵查日期及將本案移被上訴人日期，上訴人均不得而知，上訴人知悉調查日為
八十八年七月二日，即被上訴人通知方芳蓮至國稅局備詢之後，自應以此日為調查日
期。三、本案係屬土地買賣，上訴人並無贈與之意思，買方亦未承諾受贈，且在調查
日前已支付部分價金，並非無償給予。是以，縱認本件係屬以顯著不相當代價移轉財
產，亦應按遺產及贈與稅法第五條第二款核課，則被上訴人就臺北市調處偵查日之後
付款的七、二○○、○○○元不予認定，適用法規顯有錯誤。四、至方芳蓮在國稅局
談話記錄稱並無價金支付予上訴人乙節，其意指「並無支付價金予林進財」，並非「
無支付價金予甲○○」，被上訴人顯因其敘述不詳致成誤解。又有無贈與，非僅憑談
話記錄即可作為課稅依據，仍須調查其他必要證據以為論斷。況本件土地買賣包括五
五○及五一五地號二筆土地，持分各四分之一，被上訴人認定其中一筆（五五○地號
土地）有支付價金，可見方芳蓮所言「並無價金支付」予上訴人，是為不實。五、為
此求為撤銷原處分及訴願決定等語。
被上訴人則以：一、上訴人於八十六年十二月九日將系爭土地移轉予方芳蓮，其雖主
張方芳蓮於八十八年一月二十六日至八十八年五月三十一日間轉帳或匯款七、二○○
、○○○元（上訴人述稱其中九○、○○○元是現金）給上訴人，惟此主張與方芳蓮
於八十八年七月十四日接受被上訴人訪談制作談話紀錄有悖，亦與一般交易常情有違
。又系爭款項之移轉均在臺北市調處接獲本件檢舉立案偵查日期八十八年一月十三日
之後，且衡諸上訴人執以主張何以約定如此付款辦法之緣由「賣方有銀行貸款急需還
清」更見矛盾，是其所提示之「不動產買賣契約書」等應係事後補證，不足採信。二
、本件查獲時既無價款之給付，則上訴人以遺產及贈與稅法第五條第二款核課之主張
，並無足採。三、依財政部七十年二月十九日台財稅第三一三一八號函釋規定，本案
經他人向臺北市調處檢舉，臺北市調處為有權處理之機關，而該處接獲檢舉立案偵查
日期為八十八年一月十三日，即為本案查獲日期。四、綜上，上訴人將系爭土地贈與
方芳蓮，被上訴人依遺產及贈與稅法第四條規定，核定上訴人贈與總額七、一一四、
八○○元，贈與稅額七三一、一○八元，且因其未依限辦理贈與申報，依同法第四十
四條規定，處應納稅額一倍罰鍰七三一、一○八元，並無違誤，資為抗辯。
原審斟酌全辯論意旨及調查證據之結果，以：方芳蓮苟確係買進系爭土地並支付價金
，則不論其給付價金予林進財或上訴人，於八十八年七月十四日接受被上訴人訪談時
，當會有所說明，惟方芳蓮其訪談筆錄未作此說明，且供述系爭土地移轉並無價金給
付，故無法提示價金給付證明資料等語明確，足認上訴人稱方芳蓮係對被上訴人之詢
問有所誤解才會回答並無價款支付，故無法提示價金支付證明資料乙節，不足為採。
又依上訴人所提系爭土地買賣契約書，上訴人於八十六年十二月九日訂約當日將系爭
土地移轉登記給方芳蓮，另約定於八十七年八月三十日及同年十二月三十日分二次付
清價款，與一般買賣交易常情不符。況依上訴人主張，方芳蓮遲至八十八年一月二十
六日至同年五月三十一日始分五次以轉帳或匯款之方式付清，此與上訴人所稱因「賣
方（即上訴人）有銀行貸款急需還清」之理由矛盾，是上訴人與方芳蓮間確無買賣之
事實，應堪認定，則被上訴人認本件係屬無償贈與關係，依遺產及贈與稅法第三條、
第四條之規定，課徵贈與稅，並無不合。另上訴人主張本件至多屬遺產及贈與稅法第
五條第二款之情事，於法不合。再者，系爭土地移轉既非買賣而屬贈與，則有關本件
查獲日期究係八十八年一月十三日或係同年五月七日之爭執，核與本件應否課徵贈與
稅及科處罰鍰無涉。上訴人主張，既不足取，被上訴人所為原處分並無違誤，訴願決
定予以維持，亦無不合，爰判決駁回上訴人在原審之訴，經核並無違誤。
上訴意旨略謂：當事人之談話紀錄不能作為課稅之唯一證據，仍須調查其他必要證據
，為行政訴訟法第一百三十三條及第一百三十四條所明定。原判決未依職權調查其他
必要之證據，且該談話紀錄與事實不符，有不適用法令之違法。又原判決認移轉者為
二筆土地，其中五一五地號土地部分，僅憑談話紀錄供述，以「無法提示價金給付證
明資料等語明確」，認係上訴人贈與方芳蓮；另一筆五五○地號土地，以有支付價款
而未核課贈與稅結案。惟五一五地號土地價款係於八十八年一月十三日以後支付，並
非「未曾支付買賣價金」，原判決有理由矛盾及不適用法令之違法。再者，原判決僅
憑「先移轉登記而後付款之約定」及「遲延數月付款之情形」即認定無買賣之事實，
亦未記載法律上之意見，除與鈞院六十二年判字第四○二號判例意旨有違，亦有判決
不適用法令之違法。另上訴人主張本案至多屬遺產及贈與稅法第五條第二款之情事乙
節，依財政部七十六年五月六日台財稅第七五一七一六號函釋，納稅義務人於稽徵機
關通知期限內回復或說明，即予補稅並無送罰，原判決恝置不論，理由不備，自有不
適用行政訴訟法第二百零九條第一項第七款及第三項之違法。況本件查獲日期為何，
與應否課徵贈與稅及科處罰鍰有關，依鈞院三十九年判字第二號判例、八十四年度判
字第二二六九號及八十八年度判字第四二六○號判決，應由被上訴人負舉證責任，非
原判決認為無關，除與事實不符，亦有不適用法令與判決理由牴觸之違法。本案爭議
者為「調查基準日之認定」及「依遺產及贈與稅法第四條或第五條核課」兩項爭點，
原判決捨此不論，即有上開不適用法令及適用法令不當之違法等語。
查被上訴人就上訴人移轉第五五○地號土地予方芳蓮，仍認係贈與行為。至於未對之
核課贈與稅，係因該筆土地於八十七年經高雄市政府徵收，方芳蓮領取補償金九、八
二三、二七五元，其中七、二○○、○○○元用以償還上訴人銀行貸款，一、三六○
、○○○元轉入上訴人銀行帳戶，即受贈人方芳蓮共有八、五六○、○○○元資金回
流至贈與人即上訴人帳戶。被上訴人乃就該筆土地公告現值六、九四五、七五○元按
資金回流比例計算計有六、○五二、五二五元（8,560,000 ÷9,823,275×6,945,750
），自上訴人八十七年度對方芳蓮贈與總額中扣除，是其贈與總額為八九三、二二五
元，扣除免稅額一、○○○、○○○元後，無應課稅贈與淨額，乃未予核課贈與稅，
並非認是筆土地移轉之原因事實係屬買賣，此有「調查經過及結果報告表」附於原處
分卷可稽。故被上訴人就該二筆土地移轉原因事實之認定並無歧異，原判決亦無理由
矛盾之情形。另本件應屬遺產及贈與稅法第四條第二項所規定之一般贈與案件，並非
上訴人所稱屬同法第五條規定之以贈與論案件，核與同法第四十八條之一自動補報免
罰之調查基準日無涉，尤無財政部七十六年六月五日台財稅第七五七一七一六號函釋
應通知補報之適用，上訴人所訴顯係誤解，核無足採。又上訴意旨對於原審取捨證據
認定事實之職權行使，泛言違背本院六十二年判字第四○二號及三十九年判字第二號
判例，亦嫌無據。此外上訴人所舉本院八十四年度判字第二二六九號及八十八年度判
字第四二六○號判決，核其情節與本件不同，又非判例，自不得比附援引。綜上所述
，上訴論旨仍執前詞，指摘原判決違誤，求予廢棄，為無理由，應予駁回。
據上論結，本件上訴為無理由，爰依行政訴訟法第二百五十五條第一項、第九十八條
第三項前段，判決如主文。
中    華    民    國    九十二      年      六        月      十二      日
                    最 高 行 政 法 院  第 四 庭
                                審 判 長 法  官      廖  政  雄
                                         法  官      趙  永  康
                                         法  官      林  清  祥
                                         法  官      鍾  耀  光
                                         法  官      姜  仁  脩
右  正  本  證  明  與  原  本  無  異
                                         法院書記官  張  雅  琴
中    華    民    國    九十二      年      六        月      十三      日


司法院資訊處製作；財團法人民間司法改革基金會備份。
